【裁判字號】    92,台上,584
【裁判日期】    920213
【裁判案由】    過失致人於死
【裁判全文】
最高法院刑事判決                                九十二年度台上字第五八四號
    上  訴  人  甲○○
    選任辯護人  汪紹銘律師
右上訴人因過失致人於死案件，不服台灣高等法院台中分院中華民國九十一年五月十
四日第二審更審判決（九十年度重上更(三)字第二二七號，起訴案號：台灣彰化地方法
院檢察署八十三年度偵字第四二一四、四三三二、五一二四號），提起上訴，本院判
決如左：
    主  文
上訴駁回。
    理  由
按刑事訴訟法第三百七十七條規定，上訴於第三審法院，非以判決違背法令為理由，
不得為之。是提起第三審上訴，應以原判決違背法令為理由，係屬法定要件。如果上
訴理由狀並未依據卷內訴訟資料，具體指摘原判決不適用何種法則或如何適用不當，
或所指摘原判決違法情事，顯與法律規定得為第三審上訴理由之違法情形，不相適合
時，均應認其上訴為違背法律上之程式，予以駁回。本件上訴人甲○○上訴意旨略稱
：(一)、警方於民國八十三年五月二日四時三十分製作之相驗初步調查報告表記載：「
肇事現場附近有一部甲○○所駕駛ＱＥ｜六三一七號拋錨車輛，繼續查證中」，可見
其時警方尚不知上訴人涉案，而本件事故發生後，有巡邏警員梁世皇到場處理，上訴
人即當場主動告知撞擊被害人蔡振憲機車，但無輾過其身體，上訴人縱涉有過失，亦
符合自首之要件。原審對上訴人是否符合自首既未傳喚梁世皇訊問，自有應於審判期
日調查之證據而未予調查之違法。(二)、上訴人於黑夜行車雖有車燈之照明，但現場於
事故發生後，既未設置標誌警告往來車輛，則於行進中突然發現車道上有機車倒地阻
礙去路，其猝不及防，實為可想像之情形，且非一般人注意能力所能及，上訴人顯無
「能注意而不注意」之過失，自難令負過失致死罪責。原審對天色路況有不能注意之
有利上訴人之證據，棄而不採，未說明其理由，顯有理由不備之違誤。(三)、肇事路段
時速限制為七十公里，依交通部公布之汽車煞車距離、行車速度對照表換算，時速為
七十公里時，駕駛人之反應距離為十四‧五八公尺，煞車距離最短為二十三公尺，合
計三十七‧五八公尺，肇事地點為尚未正式通車路段，未啟用路燈照明設備，而肇事
時無月光，上訴人縱依規定時速限制行駛，顯難在三十七‧五八公尺安全距離前，發
現前方車道有狀況，而採取適當措施，以避免撞擊道路上之車輛。且被害人係突然往
左斜行駛，待上訴人發現時，雖將方向盤往左打轉，以閃避該物體，致撞上橋邊防撞
牆，惟已無法防止撞擊該物體。可見上訴人駕駛汽車經過肇事地點有注意車前狀況，
否則應直撞擊該物體，而不致撞上防撞牆，原審既未到現場履勘，即認上訴人違反規
定為過失原因，顯與事實不符，且乏根據。又上訴人發現該物體時，已在安全煞車距
離三十七‧五八公尺之內，空間上亦不能防止撞擊之發生，縱依速度限制行駛，亦無
法避免撞擊該物體，其顯無能注意而不注意之過失，原判決有理由不備及調查未盡之
違誤。(四)、依相驗屍體證明書及驗斷書所載，被害人直接引起死亡之原因為「頭部開
放性骨折引起休克」，擔任相驗之法醫師薛治國在民事庭證稱：被害人致死原因是頭
部及額部裂創合併骨折，其餘胸部、四肢創傷，無直接因果關係，頭額部創傷係被害
人騎機車快速行駛撞擊路邊轎車，車門正好打開，被害人彈開倒地，致頭頂部、額部
創傷、開放性骨折而致死。可見被害人頭頂部、額部創傷、開放性骨折係引起死亡之
直接原因，而此等致命傷係張邦洲駕駛小客車停於現場開啟左前門未注意左後方來車
貿然開啟車門，致被害人駕駛機車駛至該處見狀煞車不及所造成，並非上訴人汽車撞
擊所造成，與上訴人之行為，自無因果關係。原判決認被害人為上訴人所駕駛之小客
車拖拉受傷致死，尚非有據，顯有理由不備之違誤。(五)、上訴人駕駛之前揭小客車輪
胎經內政部警政署刑事警察局鑑定結果為：「其中左前輪胎檢驗結果有一處血跡反應
陽性，因量過少，人血反應不明。另三只輪胎，血跡反應陰性」。果上訴人駕駛前揭
小客車撞擊被害人後拖行百餘公尺，則前揭小客車輪胎所沾血跡必非微量，其小客車
四輪輪胎豈有可能因血跡量過少致無法鑑驗是否人血反應之理？又依張邦洲在偵查及
第一審之供述，僅稱肇事後有一部汽車駛經現場，聽見該車有緊急煞車聲響及撞擊聲
，看見該車底盤下有火花出現，此與上訴人之車並無緊急煞車之痕跡不符，可知張邦
洲所見撞擊被害人之汽車係第三人駕駛，與上訴人無關。李崇慈在警詢及審理中之陳
述不一，應以在第一審所供述者為可採，惟依其所述，亦難以認定上訴人所駕駛之小
客車有撞及被害人。(六)、依交通事故鑑定委員會之鑑定報告，認張邦洲開啟車門不當
為肇事主因，蔡振憲未注意車前狀況為肇事次因，上訴人無肇事原因，原判決未採信
該鑑定報告，認上訴人超速行駛亦有過失。惟依其所認定之事實，足證上訴人犯罪情
節，顯與肇事主因之張邦洲不同。原審未審酌刑法第五十七條各款情形，遽科同一之
刑度有期徒刑六月，即有適用法則不當之違誤云云。
惟查：證據之取捨、事實之認定，乃事實審法院職權行使之範圍，茍其證據之取捨及
事實之認定，不違背經驗法則與論理法則，即不容任意指摘為違法，而據為上訴第三
審之適法理由。原判決依據張邦洲及與其同行之柯秀娟、肇事前與被害人同遊而騎乘
機車在前之李崇慈、警員鄭耀碧等之證述，並卷附檢察官勘驗筆錄、相驗屍體證明書
、驗斷書、道路交通事故調查報告表、現場道路相片等證據，綜合判斷，認定上訴人
確有於八十三年五月一日晚上駕駛ＱＥ｜六三一七號紅色自用小客車沿彰化縣溪州鄉
新西螺大橋內側快車道由南往北方向行駛，未遵守時速七十公里之行車速率限制，致
超速行經北上車道約一‧五五公里處時，發現騎乘ＭＫＱ｜九六七號重型機車，因撞
擊立於右邊慢車道之張邦洲右小腿及所停放ＰＴ｜三○八九號自用小客車已開啟之駕
駛座車門，致左斜滑衝摔倒在距ＰＴ｜三○八九號自用小客車左前方二十五‧○二公
尺處之內側快車道上之被害人時，煞停閃避不及，因而撞及被害人及其機車，並將之
往前蛇行推撞，使被害人被推移倒臥於北上外側快車道上後，當場死亡之犯行。因而
撤銷第一審諭知上訴人無罪之判決，改判論處上訴人因過失致人於死罪刑，已敘明所
憑之證據及認定之理由。並說明台灣省車輛行車事故覆議鑑定委員會之鑑定意見，未
考量上訴人有超速行駛之過失，其鑑定意見尚非可採。而以上訴人否認有過失致人於
死犯行，辯稱：伊之車速僅約時速五、六十公里，並無超速，伊當時看到前方有黑色
物體，即予閃避，並未煞車，雖有撞到被害人機車，但絕未撞到或拖行其身體，被害
人應係被其他車輛推撞或拖行而受傷死亡云云，乃卸責之詞，不足採信，於理由內詳
加說明及指駁。經核所為論斷，均與卷內資料相符，從形式上觀察，並無認定事實不
依證據或有何採證違背經驗法則、論理法則等違法情形存在。而肇事發生後，上訴人
於八十三年五月二日四時至五時在彰化縣警察局北斗分局溪州分駐所警詢中，僅供稱
其突然發現路中有一堆黑色不明物體，因要閃避而撞上中間三分隔島，其左前輪破裂
，向右打滑再撞上橋邊之防撞牆後才停下，下車後發現車後約十五公尺處有一年輕機
車騎士欲攔車呼救，其協助攔車時，突看到一部灰色類似賓士車急駛而來輾過該物體
，其便記下該車車號云云；始終不曾供述其駕駛之小客車有撞及被害人或其所騎乘之
機車，即其係以車禍現場目擊者身分接受警詢，並提供其所謂輾過被害人之「賓士車
」車號（嗣經查證與事實不符），有該警詢筆錄在卷可按（見相驗卷第四至五頁）。
嗣同日十一時檢察官勘驗現場時，發現被害人之機車後座排氣管上留有疑似上訴人所
駕駛小客車之紅色油漆，而指示警方刮下該漆痕送請鑑定（見相驗卷第十九頁），上
訴人在稍後之偵查中經訊以：「你到底有無撞到人或車輛？」時，始供稱：「就死者
所騎機車上遺留之紅漆與我的車顏色類似，應有撞到機車，但人肯定不會是我撞的」
（見相驗卷第二二頁）。是上訴人顯未於有偵查權之機關知悉其犯罪事實前，即自行
供承其犯罪行為，要無自首之可言，原判決依據卷證資料既已堪憑認上訴人犯罪後並
未自首，當無調查未盡之違法。而張邦洲於第一審係供證：「我在腿部遭撞後，約三
分鐘後才看到甲○○車子駛來，隨後聽到緊急煞車聲響，然後撞擊聲，接著我看到該
車底盤下有火花出現，車子隨後在內車道上行駛一段距離後而停下於路肩」（見一審
卷第一三八頁）；上訴人雖否認張邦洲所言，惟亦供稱：「我停車前張邦洲已被載離
現場。我確是在我車子撞擊護欄前，張邦洲已不在現場」（見一審卷第一三九頁）。
顯見上訴人駕駛前揭小客車駛至肇事地點時，被害人及其機車早已摔倒路面上，並非
其駛至之剎那間被害人突然左斜滑衝摔倒在其車道前，則原判決依據其小客車煞車在
前及前輪爆胎，雖因漏油沾染路面而未發現煞車痕跡，然其車於摩擦路肩防撞牆下，
被害人猶被其往前推撞一七四公尺，並參照交通部所公布之一般公路汽車煞車距離、
行車速度對照表後，認其確係超越時速七十公里之行車速率限制，始於發現已倒地之
被害人時煞停閃避不及，即無調查未盡或判決不備理由之情形。至其指稱縱依限制時
速行駛，亦顯難在三十七‧五八公尺安全距離前，於發現前方車道有狀況時，立即採
取適當措施，以避免撞擊云云，僅為其個人片面之說詞，殊難執為上訴第三審之適法
理由。再者，法醫薛治國在原審更審中並未陳稱被害人之死與遭上訴人所駕駛之小客
車撞擊後再推撞前行無關，且其係供稱：「若依相驗筆錄記載是死者有可能被後來的
汽車拖行」、「從照片上看出被害人衣服及褲子都有破，表示有被汽車拖行」（見更
(三)卷第四十頁），而依相驗屍體證明書所載死亡之原因為「甲、休克。乙、頭部開放
性骨折。丙、意外車禍。」（見相驗卷第二四頁），驗斷書亦記載，被害人之死因係
「休克」（見相驗卷第三十頁），均非記載「頭部開放性骨折引起休克」，是原判決
認上訴人之過失行為與被害人死亡間有相當因果關係，即非無據。又原判決已說明其
就案內所有證據，本於調查所得心證，分別定其取捨，而憑以認定上訴人確有超速行
駛而撞擊被害人，致使發生死亡結果等之依據及理由，此係事實審法院採證認事之職
權行使，難謂有違反證據法則，或判決不備理由或應於審判期日調查之證據而未予調
查之情形。而量刑輕重係屬事實審法院得依職權自由裁量之事項，原判決科刑時既已
斟酌刑法第五十七條各款所列情形，且未逾法定刑度，即不得遽指為違法。至其餘上
訴意旨所執各詞，原判決已在理由內逐一論斷綦詳，並無如上訴人所云之違法情形。
上訴意旨，徒就原判決已說明之事項，任意指摘為違法，且為事實之爭執，顯與法律
規定得為第三審上訴理由之違法情形，不相適合。其上訴違背法律上之程式，應予駁
回。
據上論結，應依刑事訴訟法第三百九十五條前段，判決如主文。
中      華      民      國    九十二    年      二      月     十三     日
                              最高法院刑事第九庭
                                  審判長法官  陳  炳  煌
                                        法官  陳  正  庸
                                        法官  韓  金  秀
                                        法官  吳  信  銘
                                        法官  徐  文  亮
      右正本證明與原本無異
                                              書  記  官
中      華      民      國    九十二    年      二      月     十九     日


司法院資訊處製作；財團法人民間司法改革基金會備份。
